臺灣高等法院臺中分院刑事判決　　　　 94年度上易字第839號
上　訴　人　臺灣彰化地方法院檢察署檢察官
上　訴　人
即　被　告　乙○○
　　　　　　甲○○
上列上訴人等因被告等偽造文書案件，不服臺灣彰化地方法院中
華民國九十四年五月二十四日第一審判決（民國九十四年度易字
第一七三號，起訴案號：臺灣彰化地方法院檢察署民國九十三年
度偵字第九０二二號），提起上訴，本院判決如下：
      主  文
上訴駁回。
      事  實
一、緣乙○○與隆慶興實業股份有限公司（下稱隆慶興公司）於
    民國（下同）九十二年間，因房屋買賣糾紛在原法院進行民
    事訴訟，其為避免敗訴遭追償，與其子甲○○均明知二人間
    並無新臺幣（下同）一千萬元之借貸關係，而於九十二年十
    月間，共同基於使公務員登載不實之犯意聯絡，將乙○○所
    有、坐落臺中市○○區○○段十一號、十五號地號土地應有
    部分三分之一（下簡稱系爭土地），虛偽設定一千萬元之抵
    押權予甲○○，並於九十二年十月二十二日，委託不知情已
    成年之蔡齡儀，向臺中市中正地政事務所申請登記，致使臺
    中市中正地政事務所不知情之承辦人誤以為真實，而於九十
    二年十月二十七日，將此不實事項登載於職務上所掌之土地
    登記簿冊及他項權利證明書上，足以生損害於債權人隆慶興
    公司及地政機關對於土地登記事務管理之正確性。
二、案經隆慶興公司訴由臺灣彰化地方法院檢察署檢察官偵查起
    訴。
      理  由
一、訊據上訴人即被告（下稱被告）乙○○、甲○○對渠等於右
    揭時、地，就系爭土地向臺中市中正地政事務所申請辦理一
    千萬元之抵押權設定登記，而渠等間僅有四百三十萬元借款
    等情固坦承不諱，惟矢口否認涉有上開犯行，均辯稱：伊等
    間確有借貸事實，因係甲○○向友人借款後，再借款予乙○
    ○，而甲○○向友人借款時，有設定年息十五％之利息，才
    會僅借款四百三十萬元，而設定一千萬元抵押予甲○○，甲
    ○○再將設定結果出示予融資之友人云云。按本件被告乙○
    ○曾於九十二年十月二十七日申請將系爭土地設定一千萬元
    抵押權予被告甲○○等情，業據被告乙○○、甲○○自承在
    卷，且有系爭土地登記謄本二份在卷可稽（見原審卷第二十
    頁至第二十三頁、偵字第四六三號卷第二七頁至第三十頁）
    ，堪信為真實。則本件被告等是否涉有公訴人所指之使公務
    員登載不實罪嫌，即在於被告二人間是否存有一千萬元之債
    權。經查：
（一）被告甲○○辯稱：伊曾向張玲珠、陳森、朱芳志分別借款
      二百五十萬元、一百五十萬元及三十萬元云云，並提出其
      所有之臺中商業銀行活期存款存摺內頁一份在卷可稽（見
      原審卷第二四頁），經核該存摺內頁，確有案外人張玲珠
      、陳森、朱芳志分別於九十二年十一月四日、九十二年十
      一月二十五日、九十二年十一月二十六日匯款予被告甲○
      ○之紀錄，足認被告甲○○與案外人張玲珠、陳森、朱芳
      志間，確有金錢往來；又被告甲○○辯稱其曾於九十二年
      十一月五日、九十二年十一月二十七日分別匯款二百五十
      萬元及一百八十萬元至被告乙○○設於彰化縣埔心鄉農會
      帳戶乙節，亦有被告乙○○之彰化縣埔心鄉農會帳戶存摺
      內頁二紙在卷可稽（見原審卷第二七頁至第二八頁）。參
      諸前開交易往來紀錄，被告甲○○於九十二年十一月四日
      自張玲珠處取得二百五十萬元後，確於翌日即九十二年十
      一月五日即匯款二百五十萬元予被告乙○○；被告甲○○
      於九十二年十一月二十五日、九十二年十一月二十六日分
      別自陳森、朱芳志受領一百五十萬元及三十萬元匯款後，
      即於九十二年十一月二十七日匯款一百八十萬元予被告乙
      ○○，是被告等所辯其等有四百三十萬元之借貸關係云云
      ，尚非全然無據。
（二）被告乙○○於原審及本院審理時雖辯稱：伊當時係預計借
      四百三十萬元，若以本金加上利息，並拖延九年，需清償
      之金額即達一千零十萬五千元，才會設定一千萬元抵押權
      云云，並提出被告二人於九十二年十二月一日簽訂之協議
      書，內容為被告二人借款四百三十萬元，利息按年息十五
      ％計算，清償期係自九十二年十二月一日起至一百零一年
      十二月一日止，有協議書一份附卷可參（見原審卷第二五
      頁），用以證明被告二人間確存有一千萬元之債權債務關
      係。惟查：被告等於警訊時均辯稱：係乙○○向甲○○借
      貸四百三十萬元，再加上乙○○之前賣土地原欲分給甲○
      ○之五百七十萬元遭乙○○先挪用，才會設定一千萬元抵
      押權，乙○○向甲○○借錢未算利息云云（見偵字第四六
      三號卷第七頁、第十頁），是依據被告等於警訊時所為之
      陳述，被告二人之借貸間，並無何利息之約定，被告乙○
      ○、甲○○事後於原審及本院審理時所辯設定高達一千萬
      元之抵押權，係為預留利息債權云云，即有可疑；復參酌
      被告等向地政機關申請抵押權登記時所填具之土地登記申
      請書所載，被告二人之擔保權利總金額為一千萬元，債務
      清償日期為九十四年十月三十日，此有前開土地登記申請
      書在卷可稽，而被告等係於九十二年間向地政機關申請登
      記，其二人間之債權債務關係應僅有二年之清償期，實非
      如被告乙○○於原審及本院審理時所辯清償期長達九年，
      總利息金額可能多達五百餘萬元。是本件被告等於借貸時
      有無設定利息，已足啟人疑竇，且其二人就清償期長短，
      所辯亦與申請登記資料上所載不符，實難認被告二人間所
      存在之債權債務關係多達一千萬元。
（三）綜上所述，本件被告二人間，應僅有四百三十萬元之債權
      債務關係，竟向地政機關申報擔保權利總金額為一千萬元
      ，並就系爭土地設定一千萬元之抵押權，其等顯係就不存
      在之一千萬元債權設立虛偽之抵押權，且使不知情之公務
      員登載於職務上所掌之登記謄本等公文書上。本件事證明
      確，被告等犯行已堪認定，應予依法論科。
二、按被告乙○○、甲○○均明知其等間並無一千萬元之借貸關
    係，被告乙○○仍以系爭土地申請設定抵押權予被告甲○○
    ，且向地政機關申請登記，足以生損害於告訴人隆慶興公司
    及地政管理之正確性，核被告等所為，均係犯刑法第二百十
    四條之明知為不實之事項，而使公務員登載於執掌之公文書
    罪。被告二人間具有犯意之聯絡及行為之分擔，為共同正犯
    。被告等係利用不知情之成年女子蔡齡儀向地政機關申請登
    記，均為間接正犯。原審適用刑法第二十八條、第二百十四
    條、第四十一條第一項前段、罰金罰鍰提高標準條例第一條
    前段、第二條之規定，審酌被告等均無犯罪前科，有臺灣高
    等法院被告前案記錄表二份在卷可按，其等於與告訴人隆慶
    興公司民事訟爭中，竟欲以設定抵押權之方式減少債權人受
    償之機會，惟念及被告乙○○業已就其與告訴人隆慶興公司
    間之買賣糾紛達成和解，有和解筆錄一紙在卷可稽等一切情
    狀，分別量處被告等各有期徒刑月，並均諭知易科罰金之
    折算標準，其認事、用法、及量刑，均無不當，被告等上訴
    均以否認犯罪，及檢察官上訴意旨略以：乙○○因積欠債權
    人朱芳信本票債務，經朱芳信向法院聲請本票裁定，由原法
    院以八十八年度票字第二八一一號裁定得為強制執行，經聲
    請強制執行結果，僅受償部分債權，未能受償部分，則由原
    法院發給債權憑證在案。詎乙○○為避免名下財產遭追償，
    竟與其子甲○○、朱芳昌（另行偵查）共同基於毀損債權人
    債權之概括犯意聯絡，先於九十三年六月八日將乙○○名下
    坐落彰化縣埔心鄉○○段第四八八號、第四八八之一號、第
    五０三號、第五０四號地號之土地，以贈與方式移轉登記於
    甲○○名下；嗣於九十四年四月六日，乙○○、甲○○、朱
    芳信復承前毀損債權之犯意，先以乙○○所有坐落彰化縣埔
    心鄉○○段第四七四之七一號、第四七四之七三號二筆土地
    ，及分別坐落其上之建號第二八六號、第二八八號建號房屋
    ，共同向彰化縣埔心鄉農會借款八百萬元，並就上開土地及
    建物設定同額之抵押權，翌日更基於使公務員登載不實之犯
    意聯絡，明知彼此間實際上並無買賣上開土地、房屋之事實
    ，竟以買賣為原因，向地政機關申請將上開土地移轉登記於
    甲○○名下、將上開建物移轉登記於朱芳昌名下，足生損害
    於債權人朱芳信及地政機關對於土地登記事務管理之正確性
    ，因此部分事實與本案有連續犯之裁判上一罪關係，原審未
    及併予審酌，暨被告等否認犯行，顯無悔意，原審僅各論處
    有期徒刑三月，尚嫌過輕云云，分別指摘原判決不當。惟查
    件被告等已與告訴人隆慶興公司成立民事和解，原審所為之
    量刑，尚稱妥適。關於贈與移轉登記及向農會借款乙節，並
    無涉及使公務員登載不實之犯行。又被告等所涉買賣移轉登
    記部分，因與本案相距約一年半之久，難具有連續犯之裁判
    上一罪關係，無法一併審理，被告等及檢察官之上訴均為無
    理由，應予駁回。
三、關於檢察官移送併辦部分（臺灣彰化地方法院檢察署94年度
    偵字第5182號），因與本案未具裁判上一罪關係，應予退回
    ，由檢察官另行依法辦理，附此敘明。
四、據上論斷，應依刑事訴訟法第三百六十八條，判決如主文。
本案經檢察官丙○○到庭執行職務。
中　　華　　民　　國　　94　　年　　8 　　月　　23　　日
               刑事第十庭  審判長法　官　林　照　明
                                 法　官　林　清　鈞
                                 法　官　吳　重　政
上列正本證明與原本無異。
不得上訴。
                                 書記官　劉　建　智
中　　華　　民　　國　　94　　年　　8 　　月　　24　　日
附錄：
刑法第二百十四條
明知為不實之事項，而使公務員登載於職務上所掌之公文書，足
以生損害於公眾或他人者，處三年以下有期徒刑、拘役或五百元
以下罰金。
　　　　　　　　　　　　　　　　　　　　　　　　　　  Ｆ
